【裁判字號】    98,上訴,637
【裁判日期】    990603
【裁判案由】    強盜等
【裁判全文】
臺灣高等法院臺南分院刑事判決         98年度上訴字第637號
上  訴  人  甲○○
即  被  告
選任辯護人  扶助律師林春發
上列上訴人因強盜等案件，不服臺灣嘉義地方法院98年度訴緝字
第11號中華民國98年5 月19日第一審判決（起訴案號：臺灣嘉義
地方法院檢察署94年度偵字第1號），提起上訴，本院判決如下
：
    主  文
上訴駁回。
    事  實
一、甲○○曾犯竊盜罪，經原審法院於民國92年4 月15日判處有
    期徒刑3 月確定，並於93年1 月8 日易科罰金執行完畢。猶
    不思警惕，因缺錢花用，乃與同陷經濟拮据之張良則（業經
    原審法院以94年度訴字第442 號判處有期徒刑13年確定）商
    議犯案。因甲○○曾向戊○○購買中古汽車，得知戊○○經
    營「汎晟中古車行」，應有相當財力，竟與張良則共同意圖
    為自己不法之所有，基於強盜而擄人勒贖之犯意聯絡，計畫
    以戊○○為作案對象，2 人謀議既定，張良則先於93年12月
    14日以其所有如附表編號6 之行動電話，向乙○○（僅具妨
    害自由犯意聯絡，業經原審法院判處有期徒刑6 月確定）表
    示欲催討債務押人，翌（15）日乙○○即與無犯意聯絡之不
    詳姓名綽號「忠漢」成年男子，從臺北南下嘉義會合；張良
    則另以欲處理賭債為由，委託不知情之丙○○（犯罪嫌疑不
    足，經檢察官為不起訴處分）覓得位在嘉義縣中埔鄉吳鳳廟
    後方某3 層樓水泥空屋，作為拘禁人質之處所。
二、同年12月15日下午3 時許，甲○○向戊○○佯稱友人欲購車
    ，邀約戊○○於當日下午7 時許，將車輛開到嘉義縣太保市
    ○○里○○路2 段500 之1 號之「泰國餐廳」試車，戊○○
    不疑有他，依約偕同員工丁○○駕駛車牌4358-JC 號自用小
    客車前往。戊○○及丁○○進入餐廳後，甲○○要戊○○、
    丁○○2 人稍候，即逕自外出以行動電話聯絡張良則，待張
    良則、乙○○抵達會合，渠等隨即各自穿戴事先由張良則所
    購置之鴨舌帽、乳膠手套等物（張良則戴鴨舌帽並套乳膠手
    套、乙○○戴上乳膠手套），以掩飾面容及避免遺留指紋、
    掌紋等跡證，並分持可傷人之兇器即西瓜刀及綽號「忠漢」
    所提供之玩具手槍2 支（無證據證明係具殺傷力之違禁槍械
    ）一起進入餐廳，由乙○○把守大門，張良則持玩具手槍、
    甲○○持西瓜刀分別喝令戊○○及丁○○趴在桌上，再由甲○○以黃色膠帶綑綁戊○○及丁○○雙手並幪眼。張良則見
    戊○○手上所戴勞力士手錶價值不斐，趁戊○○遭綑綁挾持
    不能抗拒之情形下，逕自劫取該手錶後，將戊○○、丁○○
    2 人押上車牌4358-JC 號自小客車。張良則隨即指示乙○○
    駕車前往南二高中埔交流道下與丙○○會合，由丙○○駕車
    帶路前往上開吳鳳廟後方空屋（下稱系爭空屋），一行人抵
    達後，丙○○及乙○○隨即離去（嗣乙○○並攜帶前揭玩具
    手槍2 支，與綽號「忠漢」之男子連夜駕車北返），張良則
    、甲○○則將戊○○及丁○○押上空屋2 樓，並施以上開強
    暴方式威嚇戊○○及丁○○至使不能抗拒之情況下，張良則
    再自戊○○褲袋內強取新臺幣（下同）1 萬元得手；甲○○
    亦趁丁○○雙眼遭幪綁而不能抗拒之際，劫取丁○○身上GE
    O 廠牌手機1 支。
三、隨後，甲○○、張良則即向戊○○勒索贖金2 千萬元，告以
    若不從將對其家人及小孩不利，復均對渠2 人恫嚇稱：要將
    丁○○的手剪斷等語，雙方幾經交涉，就贖款金額仍無共識
    。甲○○表示要先行外出加油，收受張良則自前揭搜刮戊○○所得金錢中所交付之2 千元，即駕駛車牌4358-JC 號自小
    客車暫時離開空屋。張良則則持續探詢戊○○所能支付之贖
    款金額，並私下允諾如應允支付一筆金額，可讓其等先行離
    去，戊○○即表示能匯付80萬元之贖金並交付名片3 張。甲○○外出途中，因遇戊○○員工詢問戊○○下落，乃倉皇駕
    車返回空屋，向張良則表示事跡恐已敗露，主張遷移人質更
    換拘禁地點至大林地區。張良則認其與戊○○已私下談妥酬
    金，有釋放人質之意，乃虛與委蛇，囑甲○○先行躲避，並
    隨即偕同甲○○駕駛車牌4358-JC 號自小客車搭載戊○○及
    丁○○外出，在嘉義縣太保市華濟醫院附近，讓甲○○先行
    下車離去，張良則開車續行，於93年12月16日凌晨3 時許，
    到達新港鄉○○路「滿點加油站」（即某保齡球館）附近停
    車，囑戊○○及丁○○須於其離去後始得自行掙脫，隨即將
    其2 人釋放並交還車輛，自己則步行離去。戊○○及丁○○
    獲釋後，立即報警處理，旋張良則於當（16）日下午3 時許
    再以行動電話聯絡戊○○，戊○○因警方示意與張良則討價
    還價，交涉後告以可交付10萬元現款以取信張良則，嗣經張
    良則數度更改取款地點，最後指定戊○○於當日下午4 時30
    分許，將贖款放置在嘉義市○○路○ 段「加樂加油站」旁某
    輛卡車後方。張良則遂駕駛友人之車牌7D-2578 號自用小客
    車停放在上開置放贖款之卡車前，便於取贖後逃逸，自己則
    隱身附近觀察動靜，見戊○○依約置放贖款後即現身取贖，
    然立即為埋伏之員警逮捕，並在其身上、黑色背包及上開車
    牌7D-2578 號自用小客車內，扣得供作案使用、預備之物（
    詳如附表編號1 至6 所示）及所得財物贓款2 千元、勞力士
    手錶1 只，另循線查扣丁○○遭強盜業經甲○○變賣之行動
    電話1 支。
四、案經嘉義縣警察局水上分局報請臺灣嘉義地方法院檢察署檢
    察官偵查起訴。
    理  由
壹、程序方面
    按被告以外之人於審判外之言詞或書面陳述，除法律有規定
    者外，不得作為證據，刑事訴訟第159 條第1 項定有明文；
    又被告以外之人於審判外之陳述，雖不符前4 條（即刑事訴
    訟法第159 條之1 至之4 ）之規定，而經當事人於審判程序
    同意作為證據，法院審酌該言詞陳述或書面陳述作成時之情
    況，認為適當者，亦得為證據，復為同法第159 條之5 第1
    項所明定。本件被告以外之人於審判外之陳述，均經檢察官
    、被告及辯護人於本院審理中表示同意作為本案之證據（本
    院卷50頁、89頁、104 頁背面、164 頁背面-165頁），本院
    審酌該言詞陳述及書面陳述作成時之情況，核無違法取證或
    其他瑕疵，認為以之作為證據為適當，均有證據能力。
貳、實體方面：
一、訊之被告雖坦承藉詞購車，將被害人戊○○誘往嘉義縣太保
    市○○里○○路○ 段500 之1 號「泰國餐廳」試車，待戊○○偕同員工丁○○抵達後，即夥同張良則、乙○○分持西瓜
    刀及玩具手槍，並以膠帶綑綁戊○○、丁○○雙手、幪住眼
    睛，將其2 人押往系爭空屋等事實，惟否認有何強盜擄人勒
    贖犯行，辯稱：「(一)、我與戊○○有購車糾紛，心裡不滿，
    才與張良則等人押走戊○○，欲加以教訓。惟張良則將戊○○、丁○○帶往系爭空屋，卻提出鉅額款項要求，才驚覺張
    良則藉押人機會，對戊○○勒贖財物，隨即匆忙離開空屋。
    其後自忖本案若演變成擄人勒贖案件，其恐難脫身，乃以電
    話向張良則偽稱戊○○員工到已找上門，並返回空屋要求張
    良則釋放戊○○等2 人，張良則才搭載戊○○、丁○○前往
    新港鄉放人。(二)、帶戊○○、丁○○下樓時，因手機摔壞，
    張良則就在車內拿1 支手機給我。他表示要到北港去，順道
    載去把被害人放了，我想想也有道理，就在半路先下車回家
    。隔天我要去斗六收土方的錢，因身上沒錢，就把那支手機
    賣掉。(三)、押戊○○、丁○○2 人前往空屋時，在南二高中
    埔交流道附近遇到丙○○，曾向丙○○借2 千元，我並不知
    張良則強取戊○○褲袋內1 萬元、手上配戴之勞力士手錶及
    丁○○手機等事實，張良則釋放戊○○等人後，向戊○○取
    款10萬元之事，我也不知情」各等語。
二、經查：
  (一)被告雖陳稱與戊○○有購車糾紛，心裡不滿，才與張良則等
    人押走戊○○，欲加以教訓云云，並聲請本院調取購車相關
    資料以實其說；惟依本院調取之購車契約、動產擔保交易契
    約與車籍、貸款文件等資料顯示，被告與戊○○間並無任何
    購車之糾紛，且證人即被害人戊○○、丁○○於原審審理中
    ，均明確證稱：「其等遭被告等人強押迄至被釋放期間，並
    未遭毆打，被告也未曾提及遭戊○○坑害等情節」（原審卷
    83 、84 、107 、109 頁），核與證人即同案被告張良則於
    原審審理時供證：「被告係以向被害人戊○○買車為由誘出
    被害人，從謀議、綁架、到釋放被害人期間，被告均未提到
    與戊○○有何買車糾紛」等語（原審卷176 頁），大致相符
    。戊○○於本院審理中並證稱：「（93年4 月間被告有無向
    你買過中古小客車？）有。（被告向你買這輛自小客車說好
    的價錢如何？）只記得10幾萬元，辦分期付款，確實的金額
    我忘記了。（車款被告有無付現，或全部都分期付款？）他
    沒有付現，全部都辦貸款，以分期方式償還。（這輛汽車是
    向哪個銀行辦理貸款？）可能是台新銀行，我不敢確定。（
    被告的汽車貸款有無連帶保證人？）有，他母親幫他作保。
    （有無跟被告講說你要幫他繳3 期貸款利息？）沒有。（被
    告有無繳過本件貸款利息？）我不知道。（台新銀行回覆法
    院表示：這件貸款繳過2 次利息，3156元、3100元，這次利
    息是否你繳的？）不是。（你與被告這件汽車買賣有無糾紛
    ？）沒有，從頭到尾沒有任何糾紛」等語（本院卷211-212
    頁），足見其與被告間並無任何購車糾紛甚明，被告辯稱與
    戊○○有購車糾紛，才夥同張良則等人押走戊○○，擬加以
    教訓云云，顯屬卸責之詞。況戊○○於原審復證稱：「被押
    上車，張良則要我配合2 、3 天，說拿到錢就走，甲○○說
    他已經探聽好了，我有2 千萬元的行情。是在車上就說2 千
    萬元，後來到空屋，甲○○、張良則都堅持2 千萬元，過了
    很久，甲○○先出去，變成我和張良則談，張良則相信我沒
    有這個能力」；丁○○亦證稱：「剛開始要求很多，（戊○○）跟他們說車子全部賣了也沒有那麼多錢，後來一直議價
    ；議價當時被告還在，不知道過了多久，被告有離開該處；
    被告離開之後，價錢才變動的；進去系爭空屋後，2 個人都
    有向老闆（即戊○○）要錢；剛開始說很多，好像幾千萬元
    ；被告還說錢不給他們，要把我的手指剪掉」各等語明確（
    原審卷82、96、102 、103 頁），若被告押人僅為報復而非
    勒贖，豈有絕口不提購車糾紛，僅勒令戊○○等人以鉅款贖
    回人身自由之理？再者，被告於議價過程，不僅出聲附和張
    良則，甚且出言要脅被害人等情，已據證人戊○○、丁○○
    一致陳證，足見被告自始即係以勒贖之意思，擄綁戊○○、
    丁○○2 人無誤，其辯稱本案係共犯張良則獨自主導勒贖，
    被告在狀況之外，與本案無關云云，顯難採信。
  (二)證人丁○○於原審審理時，固證稱其遭擄綁當時，眼睛被幪
    蔽，不知何人將其手機（含晶片卡）拿走等語，然系爭手機
    係被告取走等情，業經被告於偵查中自承明確（偵卷12頁）
    ，其在案發後並將手機轉賣億維通訊行，亦據證人即收購手
    機之業者張淑慧於警詢證述無誤，復有中古手機買賣契約書
    1 份附卷可參（警卷41頁）；雖被告事後辯稱手機為張良則
    所交付云云，惟證人張良則於原審已證述：「手機是被告自
    己向被害人拿的」、「不知該手機之事，亦未處理過被害人
    手機內晶片卡」等語明確（原審卷179 頁）。查張良則涉案
    部分，業經原審以94年度訴字第442 號判處有期徒刑13年確
    定，其在該案就強取被害人戊○○配戴之勞力士手錶及身上
    現金1 萬元等財物部分，均坦承不諱（詳見偵卷12頁及該案
    判決），若丁○○之手機亦係張良則所拿取，衡情張良則應
    無就此與其個人罪刑已無影響之部分虛構誣陷被告之必要；
    縱然手機確係張良則自丁○○身上取走，轉而交付被告，惟
    被告在案發現場取得財物，不論經手何人，均可預見其來源
    不法，足堪認定與張良則有強盜之共同犯意聯絡。參以被告
    事後將該手機出賣變現花用等情，業如上述，若張良則確實
    將個人所有之手機交付被告，則被告豈有不用歸還而可任意
    處置之理？被告此部分辯解，亦難採信。
  (三)有關被告是否分得張良則向戊○○強取之現金部分，查證人
    張良則於偵查中供稱：「我有拿戊○○的手錶跟現金約1 萬
    元，甲○○有拿走其中2 千元」（偵卷12頁），於原審審理
    中並供稱：「被害人身上的1 萬元是我拿走的」、「我一拿
    到錢，甲○○就向找要錢，他要出去加油」、「我拿給甲○○大概2 、3 千元」、「甲○○知道錢的來源，他就在身邊
    」各等語（原審卷174-175 頁）甚明。被告雖辯稱其在押人
    過程中向丙○○借用2 千元，並未向張良拿錢云云；惟查，
    被告與丙○○於本案警詢及偵查中，均未曾提及借款之事，
    有各該案卷可資查考，參酌被告於警詢中自承：「張良則搜
    括戊○○與丁○○2 人身上之財物，共有多少財物我不清楚
    ，... 張良則拿新台幣2 千元給我，我先將4358-JC 號自小
    客車加油花費1 千元，留1 千元自己花用... 」等語（警卷
    23頁正反面），足可認定被告確實由張良則向戊○○強取之
    現金財物中分得2 千元無訛，其事後所辯，顯屬卸責之詞，
    並非可採。
  (四)按告訴人、證人之陳述有部分前後不符，或相互間有所歧異
    時，究竟何者為可採，法院仍得本其自由心證予以斟酌，非
    謂一有不符或矛盾，即應認其全部均為不可採信。尤其關於
    行為動機、手段及結果等細節方面，告訴人之指陳，難免故
    予誇大，證人之證言，有時亦有渲染之可能，然其基本事實
    之陳述，若果與真實性無礙時，則仍非不得予以採信，有最
    高法院74年臺上字第1599號判例可參。本件有關被告等人犯
    案之細節部分，證人戊○○與丁○○之供述，雖稍有出入，
    惟關於被告參與擄綁被害人、交涉贖款及持有丁○○手機等
    基本事實，前後所供均屬相符，且與同案被告張良則之供述
    大抵吻合。參以戊○○、丁○○遭被告等人綑綁幪眼，強押
    至不明地點強取財物及勒索贖款，內心驚恐萬分，不難想見
    ，對於事實之記憶及被害過程之描述，顯不可能毫無差異，
    彼等所述被害之基本事實，既與與真實性無礙，參之上開判
    例意旨，自得採為本案認定被告犯罪之證據，應予敘明。
  (五)另按，強盜罪之構成，以其實施之強暴、脅迫，已達於使人
    不能抗拒之程度為必要，至行為人施用之強暴、脅迫等威嚇
    方法或手段，究須達於何種程度，始足使被害人精神上及身
    體上達於不能或顯難抗拒之程度，揆諸最高法院27年上字第
    1722號判例意旨，應依行為之性質及行為當時存在之具體情
    狀為決定之準據。亦即行為人之行為，客觀上是否足以壓抑
    被害人之意思自由，應就當時之具體事實客觀判斷，依一般
    人在同一情況下，其意思自由是否因此受壓制為斷，不以被
    害人之主觀意思為準。又強盜罪所施用之強暴、脅迫手段，
    祇須足以壓抑被害人之抗拒，使其喪失意思自由為已足，縱
    令被害人實際無抗拒行為，仍於強盜罪之成立，不生影響（
    最高法院82年度臺上字第111 號、87年度臺上字第3705號、
    91年度臺上字第290 號判決、30年上字第3023號判例）。查
    被告夥同共犯張良則、乙○○等人，以暴力方式劫掠他人財
    物（及擄人勒贖），並預為籌備攜帶包括刀械、手套、口罩
    、帽子及膠帶等作案用物品，彼此分工細膩。從被告特意擇
    定之作案對象、時間、地點及手法以觀，顯係倚仗人數、體
    力與刀械及疑似槍枝等兇器之絕對優勢，以遂行劫取財物、
    擄掠人身之目的。其等謀議之內容，係施用暴行以完全壓制
    他人抗拒，而任意劫取財物或擄掠人身，洵屬強盜之犯意聯
    絡。再者，強盜行為之實施，不論被害人初曾奮力防護財物
    ，嗣因力弱難抗，終致失財；抑或被害人審酌情勢，自認無
    力抵拒失財而未加抗拒，或深恐招致更嚴重之侵害，而放任
    行為人劫取，皆屬強盜犯行之具體態樣，判斷標準在於行為
    人所施強暴程度之客觀評價，前已述及。而本案被告夥同共
    犯張良則等人分持刀械及玩具手槍挾持被害人戊○○、丁○○，其等面對突如其來數名幪面歹徒持刀槍行劫財物，態度
    兇狠，惡行惡狀，驚駭之心頓生，洵已造成戊○○、丁○○
    極度之畏懼，意思自由完全遭到壓制。由於各被害人之力量
    明顯不足以抵拒被告等多名年輕力壯男子之劫掠暴行，在身
    不由己之情況下，身心受制於人，精神上及身體上已達於不
    能抗拒之程度，保有財物與否，已無自主斟酌之餘地。是被
    告及共犯張良則於擄綁挾持被害人要索贖金之際，強取戊○○、丁○○身上財物，雖未遭逢抵擋，然被害人等之意思既
    已遭壓制而達於不能抗拒之程度，參酌上揭說明，被告強盜
    擄人勒贖犯行，洵堪認定，應依法論科。
三、刑法第332 條第2 項第3 款之強盜擄人勒贖罪，係將強盜與
    擄人勒贖2 個獨立罪名，相結合而成一新罪名，並科以較諸
    普通強盜、擄人勒贖為重之刑，如於擄人勒贖行為繼續中，
    復有強盜之行為，而其強盜與擄人勒贖2 罪間，在時間、地
    點上具有關聯性及銜接性，即成立上述結合犯，亦不問其強
    盜與擄人勒贖犯罪行為起意之孰先孰後，均不影響該結合犯
    罪之成立（最高法院91年度臺上字第6979號判決）。查被告
    前揭劫取他人財物之強盜與擄人勒贖行為中，自己或共犯所
    持刀械等物，為刀刃鋒利之金屬器物，足以對人之生命、身
    體、安全構成威脅，客觀上顯具有危險性，自屬兇器。核被
    告夥同共犯張良則等人攜帶兇器，以強暴之方法至使被害人
    戊○○、丁○○不能抗拒而劫取渠等財物，並擄掠人身勒取
    贖款之行為，係犯刑法第332 條第2 項第3 款之強盜擄人勒
    贖罪。另按擄人勒贖罪係以意圖勒贖而擄人為構成要件，其
    犯罪方法行為係將被害人置於行為人實力支配之下予以脅迫
    ，其犯罪目的行為係向被害人或關係人勒索財物，因此擄人
    勒贖罪在形式上為妨害自由與恐嚇取財之結合，且擄人者，
    實際上大多以若不付贖款即對被擄人加害等詞恫嚇被擄人親
    友，使生畏怖因而交付贖款；於此，對被擄人或其親友恐嚇
    之妨害自由行為，在觀念上，應吸收於擄人勒贖行為中，不
    再論以妨害自由罪；又在實施擄人過程中，為排除障礙或壓
    抑反抗，或對被害人施以強暴之行為，或對週遭被害人之親
    友為壓制其防止或救援之行為，除行為人另有傷害或妨害自
    由之故意，在觀念上應被吸收於擄人勒贖行為中，不應再論
    以妨害自由或傷害罪。被告等意圖勒贖而強擄戊○○、丁○○，將其2 人置於自己實力支配之下，剝奪行動自由，並對
    之施以強暴、脅迫等行為，恐嚇、脅迫戊○○使之交付贖金
    ，被告等所為妨害自由及恐嚇取財等犯行，依上揭說明，均
    為擄人勒贖行為所吸收，不另論罪。
四、又共同實施犯罪行為之人，在合同意思範圍內，各自分擔犯
    罪行為之一部，相互利用他人之行為，以達其犯罪之目的者
    ，即應對於全部所發生之結果，共同負責。被告與共犯張良
    則等人行為後，刑法業於94年2 月2 日修正公布，95年7 月
    1 日生效施行，其中刑法第28條之共同正犯，由共同「實施
    」犯罪，修正為共同「實行」犯罪，就共同正犯之範圍予以
    限縮，惟本件被告所犯強盜擄人勒贖罪，與共犯張良則間（
    被告就強盜擄人勒贖部分，超過共犯乙○○妨害自由之犯意
    聯絡，乙○○僅為強盜擄人勒贖犯行中，妨害自由部分之共
    同正犯）有犯意聯絡及行為分擔，且均已達「實行」之階段
    ，業如上述，依修正前、後之刑法第28條規定，均構成共同
    正犯，不生新舊法比較問題，應逕依修正後刑法第28條論以
    共同正犯。被告強盜被害人戊○○及丁○○財物並擄人勒贖
    ，係以一行為同時侵害多數個人之財產與人身自由法益，為
    想像競合犯，應僅論以強盜擄人勒贖一罪。又被告有如事實
    欄所載之犯罪前科，有臺灣高等法院被告前案紀錄表在卷可
    稽，其於有期徒刑執行完畢後，5 年以內故意再犯本件有期
    徒刑以上之罪，無論依修正前刑法第47條或修正後刑法第47
    條第1 項規定，均構成累犯，亦不生新舊法比較問題，應依
    修正後刑法第47條第1 項規定，就有期徒刑部分加重其刑（
    死刑、無期徒刑部分不得加重)。
五、有關被害人戊○○、丁○○事後被張良則釋放一事，被告雖
    辯稱：「案發當天被告並未回家，亦無戊○○員工向被告探
    詢戊○○下落，係被告自行編造藉口騙張良則說有戊○○員
    工到被告家找人，以說服張良則放人，如被告所為構成強盜
    擄人勒贖罪，亦有刑法第347 條第5 項減刑規定之適用」云
    云。惟按，犯擄人勒贖罪，未經取贖（或取贖後）而釋放被
    害人者，減輕（或得減輕）其刑，刑法第347 條第5 項定有
    明文，立法用意無非為鼓勵罪犯己意中止犯行並兼顧人質安
    全。故必須行為人出於自動任意終止勒贖之意思，而恢復人
    質行動自由，始得寬減其刑，倘與人質談妥條件後將其釋放
    ，限期籌款交付，或案已爆發而迫不得已始釋放人質者，均
    與上開規定不符（最高法院79年度臺上字第3534號、80年度
    臺上字第2809號、80年度臺上字第3925號判決）。經查：
  (一)被害人戊○○於偵查中證稱：「後來甲○○開我的車回家，
    我車廠的員工發現我那麼晚還沒有回家，就去找甲○○，甲○○怕事跡敗露，就去找張良則，張良則就開車載我們離開
    ，在車上問我有多少錢，我說我祇有80萬元，叫我們不能報
    警，就放我們離開」、「甲○○、張良則2 人都有要求我拿
    出2 千萬元，但我說我都貸款作生意沒錢，一直說好久，後
    來甲○○中途離開，張良則一直跟我談，最後才同意降為80
    萬元... 他很怕我們報警，且這時甲○○又回來，並告訴張
    良則有我的員工到他家找他，問我去哪裡，他怕事跡敗露，
    叫張良則將我們換至大林拘禁，但張良則認可能警方已知道
    這事，不要再換地點，叫甲○○先閃人，他們2 人把我們帶
    上車後，車子在中途先放甲○○下車，等甲○○下車，張良
    則告訴我們要放我們走，但要求我等一下銀行若開門，叫我
    去領80萬元給他... 」（偵卷52、73頁）。
    於原審證稱：「張良則和我談，從2 千萬元降成80萬元，張
    良則說後來會放我和丁○○走，要我不要說，說他隔天拿到
    錢就走了，他說他不認識甲○○，甲○○也不知道他住在那
    裡，事後我要怎麼對付甲○○，是我的事情，這是張良則私
    下答應我的」、「我員工不知道甲○○住在那裡，有找到甲○○家附近，甲○○要我們換地方，換到大林或那裡，張良
    則因已經事先說好，所以不要換地方」（原審卷82頁）。
    於本院審理中復證稱：「（你汎晟汽車商行在93年12月間，
    有請幾位員工？）有2 位，一位丁○○，另一位叫『阿吉』
    。（93年12月15日你與丁○○被押走那天，你汽車商行的員
    工有無人出來找你？）丁○○的妹婿到店裡來找我，他後來
    與我的員工一起出去找我。（丁○○的妹婿是跟你另一位員
    工『阿吉』一起出去找你？）是的。（丁○○的妹婿與『阿
    吉』去哪裡找你？你事後是否知道？）事後我知道，【他們
    有說是去被告住處附近找】。（他們有找到被告的家裡去嗎
    ？）沒有，他們看到我的車，那時我的車剛好由被告在開。
    （丁○○的妹婿與『阿吉』知道你93年12月15日開出去的車
    是哪一台嗎？）知道，我要出門的時候有告訴他們。（他們
    看到你開出去的那台車，有去追那台車嗎？）有。（有沒有
    追到？）有。（在哪裡追到？）就在被告住處附近。（被告
    有下車回到他家去嗎？）我不知道。（丁○○的妹婿及『阿
    吉』有進去被告家中問你及丁○○之下落嗎？）我不知道」
    、「（當時你是被被告他們幾個同夥控制行動？）是的。（
    你當時如何知道你的車子在外面是被告在開？）我被綁在空
    屋，被告跑進屋內【跟張良則說我的員工已經找到他家附近
    了，叫張良則要把我移到別的地點】。（你當時被控制住，
    如何知道丁○○妹婿及『阿吉』有去追被告並有追到？）被
    告跑進我被綁的屋內，告訴張良則說我的員工有看到他開我
    的車，有攔下來向被告問我的去處，他向我的員工騙說我去
    喝酒。我是這樣知道的」各等語（本院卷212-213頁）。
  (二)參酌同案被告張良則亦迭稱：「甲○○後來就先走，我就跟
    被害人聊天，被害人表示他跟他老婆加起來有七、八十萬元
    可以給我，我本來就想放被害人走，就跟甲○○聯絡，先載
    甲○○回華濟醫院附近，再載被害人2 人到新港，叫他們自
    己解開膠帶後自己開車回去」、「甲○○有提出2 千萬元的
    贖金，但那不是真的要那麼多，後來80萬元、60萬元都有提
    到，就是一直降價下來」、「我還聽到甲○○說要把人帶到
    大林的山上繼續他勒贖的條件，我就回答他我要放人，因此
    我把甲○○支開，讓他下車，之後我就把人放掉，不過我把
    他們放掉時，還是有向他要求金錢」等語（偵卷11頁、原審
    張良則強盜擄人勒贖案卷56頁），足見本案人質獲釋，確係
    因被害人戊○○員工向被告探詢戊○○下落，被告等自認犯
    行恐已敗露，迫不得已，且共犯張良則已與戊○○談妥贖金
    ，始私下釋放人質並命戊○○交付贖金，並非出於被告或張
    良則自動任意終止勒贖之意思，而恢復人質行動自由，與刑
    法第347 條第5 項規定並不相符，尚無適用該條項減輕其刑
    之餘地。
六、原審依刑法第332 條第2 項第3 款規定，論以被告強盜擄人
    勒贖罪，依累犯規定就有期徒刑部分加重其刑，並審酌被告
    年輕力盛，不思正途謀財，僅因缺錢花用，竟夥同他人攜帶
    兇器擄掠人身、劫取他人財物，目無法紀，嚴重危害治安，
    破壞社會秩序甚鉅，情節非輕，到案後猶無悔意，惟念其在
    行劫過程中，手段尚非凶殘，並無戕害人身之舉，兼衡被告
    智識程度、生活狀況等一切情狀，量處有期徒刑11年，並以
    扣案如附表編號1 至6 所示之物，均為共犯張良則所有，供
    犯本件強盜擄人勒贖罪所使用或預備之物，與犯罪有直接關
    係，業據共犯張良則供承明確（警卷13頁背面），均依刑法
    第38條第1 項第2 款規定沒收。至附表編號7 、8 所示之物
    ，雖屬共犯張良則所有，然尚乏證據證明與本案有關，或為
    本案犯罪所用、所生或所得之物品；玩具手槍2 支，因無證
    據證明係具有殺傷力之違禁槍枝，且依共犯乙○○之供述，
    業已丟棄在臺北縣泰山鄉○○路6 號「小酌兩杯」快炒店連
    同店內垃圾由垃圾車載走（同上警卷20頁），於警方追緝取
    證過程中，已清查無著，堪認俱已滅失，均不另為沒收之諭
    知。經核認事用法均無不合，量刑亦稱妥適。被告上訴意旨
    辯稱僅係妨害戊○○、丁○○之自由，並無強盜擄人勒贖犯
    行，如所為構成強盜擄人勒贖罪，亦有刑法第347 條第5 項
    減刑規定之適用云云，指摘原判決不當，非有理由，應予駁
    回。
據上論斷，應依刑事訴訟法第368 條判決如主文。
本案經檢察官王碧霞到庭執行職務。
中    華    民    國    99    年    6     月    3     日
                  刑事第三庭  審判長法  官  陳義仲
                                    法  官  蔡勝雄
                                    法  官  楊清安
以上正本證明與原本無異。
如不服本判決應於收受送達後10日內向本院提出上訴書狀，其未
敘述上訴理由者，並得於提起上訴後10日內向本院補提理由書（
均須按他造當事人之人數附繕本）「切勿逕送上級法院」。
                                    書記官  蔡蘭櫻
中    華    民    國    99    年    6     月    3     日
附錄論罪法條：
中華民國刑法第332條第2 項第3 款：
犯強盜罪而有下列行為之一者，處死刑、無期徒刑或10年以上有
期徒刑：
三、擄人勒贖者。
附表：
┌──┬─────────┬───┬─────────────┐
│編號│扣案物品          │所有者│附註                      │
├──┼─────────┼───┼─────────────┤
│1   │西瓜刀貳支        │張良則│供本案犯罪所用之物，應沒收│
├──┼─────────┼───┼─────────────┤
│2   │乳膠手套參雙      │同上  │其中貳雙係供本案犯罪所用之│
│    │                  │      │物，另壹雙係預備犯本案所用│
│    │                  │      │之物，均應沒收。          │
├──┼─────────┼───┼─────────────┤
│3   │口罩肆個          │同上  │預備犯本案犯罪所用之物，應│
│    │                  │      │沒收。                    │
├──┼─────────┼───┼─────────────┤
│4   │鴨舌帽參頂        │同上  │其中壹頂係供本案犯罪所用之│
│    │                  │      │物，另貳頂係預備犯本案所用│
│    │                  │      │之物，均應沒收。          │
├──┼─────────┼───┼─────────────┤
│5   │黃色膠帶貳捲      │同上  │供本案犯罪所用之物，應沒收│
├──┼─────────┼───┼─────────────┤
│6   │行動電話貳支      │同上  │同上                      │
│    │（含晶片卡貳張）  │      │                          │
├──┼─────────┼───┼─────────────┤
│7   │黑色帆布袋壹只    │同上  │與本案無關，不沒收        │
│    │                  │      │                          │
├──┼─────────┼───┼─────────────┤
│8   │戊○○名片參張    │同上  │同上                      │
├──┼─────────┼───┼─────────────┤
│9   │新台幣貳仟元      │戊○○│應發還被害人              │
├──┼─────────┼───┼─────────────┤
│10  │行動電話壹支      │丁○○│應發還被害人              │
└──┴─────────┴───┴─────────────┘

司法院資訊處製作；財團法人民間司法改革基金會備份。
